【裁判字號】    89,簡上,400
【裁判日期】    891205
【裁判案由】    清償借款
【裁判全文】
臺灣臺北地方法院民事判決  八十九年度簡上字第四○○號
    上  訴  人  甲○○
                乙○○
    共      同
    訴訟代理人  時  傑  律師
    被上訴人    丙○○    住台北市○○路○段七十二號七樓之四
右當事人間請求清償借款事件，上訴人對於中華民國八十九年四月二十一日本院台北
簡易庭八十九年度北簡字第二八七九號第一審判決提起上訴，本院判決如左：
    主      文
上訴駁回。
第二審訴訟費用由上訴人連帶負擔。
    事      實
甲、上訴人方面：
  一、聲明：
    (一)原判決廢棄。
    (二)被上訴人在第一審之訴駁回。
    (三)第一、二審訴訟費用由被上訴人負擔。
  二、陳述：除與原判決記載相同者，茲引用之外補稱：
    (一)程序部分：
      按當事人不得就已起訴之事件於訴訟繫屬中更行起訴，民事訴訟法第二百五十
      三條定有明文，查被上訴人於民國（下同）八十八年十二月十六日即具狀以上
      訴人乙○○於七十八年七月間承諾於同年十二月三十一日給付被上訴人新台幣
      （下同）伍拾萬元，由其配偶甲○○為連帶保證人，並簽發世華聯合商業銀行
      忠孝分行民生辦處0000000號支票（以下簡稱系爭支票），該支票於七
      十九年一月五日退票，上訴人乙○○於同月六日還現金壹拾萬元即取回支票註
      銷退票紀錄後即置之不理等情，請求發支付命令，經聲明異議，本院於八十九
      年六月十四日以八十九年北簡字第四０八四號判決被上訴人敗訴確定在案，而
      被上訴人於上開前訴訟繫屬中，竟於八十九年三月一日復提起本訴，雖前訴為
      票據法律關係，後訴為借貸法律關係，但實體法上均係請求一次給付同一支票
      款項伍拾萬元，雖前後主張之法律關係不同，但均為同一支票之事實，依訴訟
      標的新理論，則訴訟標的仍屬相同，自為首揭法條規定就已起訴之事件自行起
      訴，前訴並已確定在案，後訴自應予駁回。
    (二)實體部分：
      (1)按當事人主張有利於已之事實者，就其事實有舉證之責，民法訴訟法第二百
        七十七條前段定有明文，被上訴人於本訴重行起訴主張「上訴人甲○○前因
        其配偶乙○○投資事業，需要資金週轉，未被上訴人供給資金調度，被上訴
        人即借與上訴人乙○○一百二十萬元，由上訴人甲○○連帶保證，開付支票
        一張，面額一百二十萬元，嗣該支票退票，上訴人乙○○即以現金六十萬元
        及上訴人甲○○開立之世華聯合商業銀行忠孝分行民生辦事處，票號ＭＡ0
        000000號、面額六十萬元（七十八年十二月三十一日發票）之支票換
        回前遭退票之一百二十萬元支票，詎該面額六十萬元支票於七十九年一月五
        日被上訴人提示亦退票，上訴人乙○○即先償還十萬元，取回該張支票註銷
        退票紀錄，言明餘款近日內解決，不料，數經催討，上訴人二人均拒絕返還
        前揭五十萬元借款」，上訴人甲○○既未因其夫即上訴人乙○○投資事業需
        要資金，上訴人乙○○亦未投資事業及向被上訴人借款一百二十萬元，甲○○自亦無連帶保證及簽發一百二十萬元支票以及支票退票之事實。
      (2)本件關鍵之點，首應釐清者，為上訴人甲○○有無簽發一百二十萬元之支票
        ，交付被上訴人，上訴人乙○○有無向被上訴人借款一百二十萬元以及一百
        二十萬元之支票有無退票之事實，若被上訴人不能證明上訴人有簽發一百二
        十萬元支票，向之借款一百二十萬元及無一百二十萬元支票退之事實，依論
        理及經驗法則，即不可能有上訴人乙○○以現金六十萬元及上訴人甲○○七
        十八年十二月三十一日簽發世華聯合商業銀行忠孝分行民生辦事處、票號0
        000000號、面額六十萬元支票，換回一百二十萬元退票之事實，但被
        上訴人並未舉證證明，所訴自屬不實。
      (3)查支票退票銀行均有紀錄可資查證，被上訴人只要舉出上訴人係何時給付銀
        行之一百二十萬元支票退票，函請該銀行一查即知，此為對被上訴人有利之
        證據，既經銀行退票，但被上訴人並未依此為舉證方法，足見上訴人根本無
        簽發一百二十萬元支票向之借款之事，既無簽發一百二十萬元支票向之借一
        百二十萬元之事實，自亦不可能有上訴人給付現金六十萬元及支票六十萬換
        回一百二十萬支票之事實。
      (4)被上訴人於原審中主張：「我在陳代書那裡拿一百二十萬元給被告乙○○，
        被告乙○○開一百二十萬元的支票給我」與起訴狀主張甲○○開立一百二十
        萬元支票已互不相符，上訴人乙○○是台北商專之教師，從未在銀行領用支
        票，更不可能一百二十萬元之支票給被上訴人，被上訴人捏造不實明顯。
      (5)被上訴人復於本院審理中主張；「我是賣房子之後，把一百二十萬元給上訴
        人，上訴人並簽一百二十萬元支票給我，是作當保用的，當時沒有講利息」
        ，嗣又改稱；「一百二十萬元是七十七年賣房子拿到的錢就借給上訴人」，
        依據經驗法則，非有投資或要緊之事，不會出售房屋，賣屋得款借款，已悖
        常情，借一百二十萬元鉅款，竟不要利息，更屬與常情不符，經查出售房地
        為李淑鈺，被上訴人並未出售房屋土地，如何能有賣房子之一百二十萬元借
        與上訴人乙○○，況李淑鈺出售土地價款為三十五萬零九百零二元，房屋價
        款為六萬六千六百元，共計四十一萬七千五百零二元，亦不可能有一百二十
        萬元借予上訴人乙○○。
      (6)查賣房子之時間為七十七年五月十二日訂約出售，被上訴人主張賣房子拿到
        錢即借一百二十萬元給上訴人，上訴人即簽付一百二十萬元之支票給被上訴
        人，如有簽發一百二十萬元支票，亦應在七十七年五月間，但查上訴人乙○○為台北商專講師，從未開戶領有支票，自不可能簽發一百二十萬元支票給
        被上訴人，上訴人甲○○亦僅在世華聯合商業銀行忠孝分行民生辦事處開戶
        領有支票，且開戶時間係在七十七年十一月九日，有世華聯合商業銀行客戶
        存款資料及七十七年至七十九年帳單可證，被上訴人所指七十七年五月間借
        款與上訴人及上訴人簽發一百二十萬元支票給被上訴人時，上訴人甲○○尚
        未開戶領有支票，亦不可能簽發一百二十萬元之支票給被上訴人借款，指訴
        上訴人甲○○於七十七年五月間簽發一百二十萬元之支票借款云云，顯屬不
        實。
      (7)被上訴人雖舉證人即代書陳一中為證，但所證有關借款情節與被上訴人所述
        並不相符，顯為串證之詞，自不可採。
    (三)查上訴人乙○○與被上訴人並無深交，僅為被上訴人向萬隆投資股份有限公司
      投資之上線（即介紹人）七十七年五月間被上訴人向萬隆投資股份有限公司投
      資，上訴人乙○○因係介紹人，應被上訴人之邀，陪其前往投資公司辦理投資
      之事實，業經該公司總經理即證人斯福表到庭結證屬實，被上訴人亦不否認以
      其太太名義投資於投資公司至七十八年底，投資公司不景氣，被上訴人在投資
      公司之款暫時無法提領，向上訴人乙○○借支票暫用，公司存款領到即為補進
      ，乙○○因無支票，但因係被上訴人投資於投資公司之介紹人，乃轉請上訴人
      甲○○簽發其系爭支票借予被上訴人，但到期被上訴人未為補進，支票退票，
      為免支票退票，上訴人欲取回支票，註銷退票記錄，被上訴人不肯，始給付十
      萬元方取回支票，被上訴人所指以支票借款一百二十萬元支票退票，給付現金
      六十萬元及簽發六十萬元支票云云，均屬捏造之詞。
    (四)依據經驗法則驗論理法則，願出賣房地產款借與無深交之人，已屬有違常情，
      借鉅款未約定利息，亦未書立借據，亦與常情不符，以支票借一百二十萬元，
      支票不為兌現，而乃願再接受支票者亦不多見，接受支票，到期不為追索，更
      屬少有，借予一百二十萬元並無不能催討之原因，竟逾十年不為催討者，亦有
      違經驗法則，上訴人亦無清償其現金六十萬元之事，被上訴人謂收受六十萬元
      現金存於其銀行保險箱中，既有銀行保險箱，銀行應亦有帳戶，將現鈔六十萬
      元存於保險箱而不存於銀行者，已屬少見，嗣謂匯往大陸，黑市換美金云云，
      匯往大陸為何無匯單，台灣各外匯銀行均兌換美金，不可能黑市兌換，被上訴
      人所述各節均有違經驗法則及論理法則。
  三、證據：除援用第一審所提證據外，補提世華聯合銀行商業銀行客戶存款明細帳
      單及開戶資料為證，並聲請傳訊證人陳一中、斯福表。
乙、被上訴人方面：
  一、聲明：如主文所示。
  二、陳述：除與判決書記載相同者，茲引用之外補稱：
    (一)查系爭支票如係上訴人借予被上訴人使用，何以票上要指定憑票支付被上訴人
      ，且在七十九年一月五日退票日之次日，先給付被上訴人壹拾萬元，並等到銀
      行註銷期限最後一日（即同年一月十一日）始向被上訴人取回支票，換言之，
      如果是被上訴人借用支票，被上訴人應供應票款，何有將支票存入自己戶頭，
      且退票時不但要賠付出借人（即發票人）且應即時將支票交還發票人持向付款
      銀行以供註銷退票記錄，又何有由出借人給付部分票款並等到期限最後日才把
      支票取回之理？由上述情節，足徵上訴人抗辯為借用支票之事實及理由，毫不
      足採。
    (二)上訴人又以該支票係因被上訴人所投資之公司倒閉，上訴人代該公司開付被上
      訴人為抗辯，故上訴人乙○○即在該公司任職，如被上訴人確有以一百二十萬
      元之資金投資，應由上訴人負舉證之責，但上訴人一直無法舉證，可見其空言
      無實，退一步言，縱係被上訴人所投資之公司倒閉，上訴人代該公司開票給被
      上訴人（即代償）屬實，上訴人仍難辭其為債務人之義務，是以無論如何，上
      訴人等均無法掩飾其對被上訴人有欠款伍拾萬元之事實。
    (三)上訴人質疑該支票之出處或原始來源乙節，按七十七年景氣復蘇，上訴人乙○○在投資公司兼職，須調頭寸作業績，因而有向被上訴人告貸之舉，適逢被上
      訴人財源較為寬裕之時，兼有一多餘房屋（登記於其妻李淑鈺名下）出售，以
      朋友有通財之義，故而將該筆款項借予上訴人，惟因上訴人所投資事業遭受波
      及，且基於信任朋友，故未將上訴人借款開付之一百二十萬元之支票影印存檔
      ，上訴人退票取回時，更不知應影印存證，何況上訴人有給付現金六十萬元及
      開付系爭支票，因時隔多年，故無法舉證一百二十萬元之支票及有交付一百二
      十萬元予上訴人，但就本案而言，前述之借款才是重點，上訴人指向其原始一
      百二十萬元，無非為轉移焦點，混淆視聽，祇有拖延訴訟之作用，不值得予以
      理會。
  三、證據：除援用第一審所提證據外，補提台北市古亭地政事務所八十九年十月七
      日北市古地三字第八九六一三四０一００號函附該所七十七年收件木柵字第五
      七一一號登記申書書及部分附件影本為證。
    理      由
一、本件被上訴人起訴主張上訴人甲○○前因與其配偶即上訴人乙○○投資事業，需
    要資金週轉，向原告借款一百二十萬元，由上訴人甲○○擔任連帶保證人，簽立
    面額一百二十萬元支票號乙紙，嗣該紙支票退票，上訴人乙○○即以現金六十萬
    元及上訴人甲○○開立系爭支票乙紙換回先前遭退票之面額一百二十萬元支票，
    詎系爭支票於七十九年一月五日經被上訴人提示亦遭退票，上訴人乃於同年一月
    六日清償十萬元，取回該張支票註銷退票紀錄，並言明餘款近日內解決，惟屢經
    催討均未獲得清償，為此基於消費借貸之法律關係提起本件訴訟等語。
二、上訴人則以：對於系爭支票係由上訴人甲○○所簽發，及事後上訴人乙○○於七
    十九年一月六日給付十萬元取回系爭支票，固不爭執，惟渠等並未向被上訴人借
    款一百二十萬元，以及簽立一百二十萬元之支票，迨該支票退票後，以現金六十
    萬元及系爭支票換回該面額一百二十萬元之支票，之所以簽立系爭面額六十萬元
    之支票，實因被上訴人係伊投資公司之下線，因投資萬隆投資股份有限公司資金
    當時無法領取，始向伊借票使用，迨票面發票日屆至，本應由被上訴人存入票面
    金額，惟被上訴人未依約存入，渠等為避免發生退票記錄，乃向被上訴人要問系
    爭支票至付款銀行辦註銷退票紀錄，但被上訴人並不同意，渠等才以十萬元之代
    價取回系爭支票，並在系爭支票簽立取回之字樣等語，資為抗辯。
三、經查本件系爭支票係上訴人甲○○所簽發，並由上訴人乙○○背書，屆期經提示
    遭退票，嗣上訴人於七十九年一月六日支付十萬元後取回系爭支票之事實，業據
    被上訴人提與陳述相符之系爭支票及退票理由單影本各乙紙為證，並為上訴人所
    不爭執，堪信此部分事實為真實，茲兩造有爭議者，為被上訴人提起本件訴訟有
    無違反重複起訴之規定？兩造間是否有消費借款之契約關係存在？分述如下：
    (一)按當事人不得就已起訴之事件，就同一事件更行起訴，同一事件係指當事人相
      同，訴訟標的相同及訴之聲明相同、相反或可代用，其判斷雖因新舊訴訟標的
      理論之差異而有不同，但本院認為是否違反重複起訴之禁止，應參酌民事訴訟
      法第二百五十三條基於「避免審理重複和裁判矛盾，避免違反訴訟經濟」之立
      法旨趣來加以判斷，經查被上訴人固曾就系爭支票基於票據請求權向上訴人提
      起給付票款五十萬元之訴，惟因上訴人主張時效抗辯，致使被上訴人受敗訴之
      判決，業據本院調閱本院八十九年北簡字第四０八四號民事簡易卷查閱屬實，
      然被上訴人基於消費借款之法律關係提起本件訴訟，揆諸前開說明，前訴僅係
      針對有無票據短期時效抗辯之存否為之認定，與本訴尚不至於產生審理重複或
      裁判矛盾之情形，故本院從民事訴訟法第二百五十三條之立法意旨而言，被上
      訴人提起本件訴訟，並未違反重複起訴之禁止，上訴人抗辯本件有違一事不再
      理之原則，自無可採。
    (二)次按當事人主張有利於己之事實者，就其事實有舉證責任，民事訴訟法第二百
      七十七條定有明文，又原告於起訴原因已有相當之證明，而被告於抗辯事實並
      無確實證明方法，僅空言爭執者，當然認定其抗辯事實之非真正，而應為被告
      不利之認定，又原告對於自己主張之事實已盡證明之責後，被告對其主張，如
      抗辯其不實，並提出反對之主張者，則被告對其反對之主張，亦應負證明之責
      ，此為舉證責任分擔之原則，另民事訴訟法如係原告主張權利者，應先由原告
      負舉證之責，若原告不能舉證，以證實自己主張之事實為真實，則被告就其抗
      辯事實即令不能舉證，或其舉證尚有疵累，亦應駁回原告之訴，有最高法院十
      七年上字第九一七０號、十八年上字第一六七九號、同年上字第二八五五號判
      例及七十二年台上字第四二二五號判決意旨可資參照。
    (三)查上訴人甲○○對於簽立系爭支票，上訴人乙○○對於系爭支票背書後交付予
      被上訴人乙節，為上訴人所不爭執，已如上所述，茲因票據為無因證券，執票
      人對取得票據及債務人應負票據債務之原因，不負舉證責任，故應由上訴人就
      因被上訴人借票而交付支票之事實負舉證責任，否則被上訴人無庸對交付借款
      之事實舉證。
    (四)經查本件上訴人抗辯系爭支票係以因被上訴人向其借票而交付，惟此為被上訴
      人所否認，揆諸該系爭支票上記載：「憑票支付丙○○（即被上訴人）：：禁
      止背書轉讓：；」等字樣，且該系爭支票影本旁並有上訴人乙○○簽署「原支
      票已於七十九年一月十一日取回」、「民國七十九年一月六日還壹拾萬元」等
      字樣，是若依上訴人所抗辯因被上訴人需錢週轉始借票等語，則依該系爭支票
      之記載，上訴人乙○○又何需簽署上開字樣，更於支票受款人欄上記載為「丙○○（即被上訴人）字樣，此外上訴人亦無法提出證明被上訴人向其借款使用
      之證據以實其說，揆諸前開說明，上訴人既未就借票而交付系爭支票乙節舉證
      以實其說。
四、綜上所述，被上訴人本於消費借貸及連帶保證之法律關係，請求上訴人連帶給付
    伍拾萬元及自七十八年十二月三十一日起至清償日止，按週年利率百分之五計算
    之利息，自屬有據，應予准許，是原審判命上訴人如數給付，於法並無不合，上
    訴意旨指摘原判決不當，求予廢棄改判，為無理由，應予駁回其上訴。
五、據上論結，本件上訴為無理由，依民事訴訟法第四百三十六條之一第三項、第四
    百四十九條第一項、第八十五條第二項，判決如主文。
中      華      民      國    八十九    年     十二     月      五      日
                                        民事第四庭審判長法官  謝明珠
                                                        法官  蔡政哲
                                                        法官  陳博文
右為正本係照原本作成
本判決不得上訴
中        華        民        國   八十九   年     十二    月    五     日
                                                         書記官  蘇彥宇


司法院資訊處製作；財團法人民間司法改革基金會備份。
